【裁判字號】    88,自,83
【裁判日期】    900215
【裁判案由】    妨害名譽
【裁判全文】
臺灣基隆地方法院刑事裁定                           八十八年度自字第八三號
    自  訴  人  甲○○
    即反訴被告
    被      告  乙○○
    即 反 訴人
右列被告因妨害名譽案件，經自訴人提起自訴及被告提起反訴，本院裁定如左：
    主  文
本件自訴及反訴均駁回。
    理  由
一、按法院或受命法官得於第一次審判期日前，訊問自訴人、被告及蒐集或調查證據
    結果，如認為案件有刑事訴訟法第二百五十二條至第二百五十四條之情形者，得
    以裁定駁回其自訴；反訴，準用自訴之規定，同法第三百二十六條第三項、第三
    百三十九條分別定有明文。
二、自訴部分：
  （一）自訴意旨：詳如附件自訴狀所載。
  （二）自訴意旨認被告涉有誹謗罪嫌，係以被告於本院民國八十八年一月十一日刑
        事庭訊問時，無端指稱自訴人甲○○從上次選舉到現在都在誹謗被告乙○○
        云云。訊據被告乙○○則否認有何誹謗犯行，辯稱自訴人自八十三年七月十
        六日林泉里第十五屆里長選舉落選後，即一再對伊提出亂告，是以伊僅說過
        自訴人從上次選舉後到現在一再告伊，並未說過自訴人從上次選舉後都在誹
        謗伊等語。
  （三）按以善意發表言論，而係因自衛、自辯或保護合法之利益或對於可受公評之
        事而為適當之評論者，從其行為縱其行為該當於刑法第三百十條第一、二項
        誹謗罪之構成要件，不罰，刑法第三百十一條第一款、第二款定有明文。又
        所謂以善意發表言論，係指其言論非出於詆毀他人名譽之惡念而言。經查：
        １被告乙○○固曾於本院八十八年一月十一日刑事庭訊問時，陳稱自訴人王
          忠仁從上次選舉到現在都在誹謗伊，此有台灣基隆地方法院檢察署八十八
          年度偵字第二六四一號偵查卷附本院八十七年度訴字第五一一號該日開庭
          時之訊問筆錄影本一份可佐，並經本院調取前開案卷核閱屬實，然本院八
          十七年度訴字第五一一號案件，係因本案自訴人與被告同為基隆市第六屆
          里長選舉之候選人，本案自訴人甲○○於八十七年五月二十六日至同年六
          月十二日止之里長選舉期間，以選舉傳單及以擴音器向選民演說之方式，
          向基隆市仁愛區林泉里里民散佈本案被告乙○○有可能會出賣林泉里，將
          我們林泉里賣掉，任人遭遢，及乙○○沒學問，能力差，不求上進，不親
          民等事項，致本案被告乙○○認其名譽受損，而對本案自訴人甲○○提起
          告訴，經檢察官以涉有違反公職人員選舉罷免法第九十二條規定之罪嫌起
          訴，有本院八十七年度訴字第五一一號判決影本一紙在卷可資參照。又自
          訴人自八十三年七月間基隆市仁愛區林泉里里長選舉過後，即一再針對被
          告任職林泉里里長期間之種種具體施政措施，以涉有違反山坡地保育利用
          條例規定之罪嫌、涉犯圖利、侵占、毀損公物、偽造文書、使公務員登載
          不實等罪嫌，向檢察官提起告訴、告發，或逕自向法院提起刑事自訴，分
          別為檢察官以犯罪嫌疑不足、同一案件經提起自訴，不得再行告訴等理由
          為不起訴處分，及法院以無罪判決確定，此有臺灣基隆地方法院檢察署八
          十四年度偵字第一三二０、第一七八七號、八十六年度偵字第八三七號、
          第五三三三號、八十七年度偵字第四０八二號、第二九八０號、八十八年
          度偵字第二八八六號、第三二五七號不起訴處分書影本、臺灣高等法院檢
          察署八十七年度議字第三二八三號處分書影本，及本院八十五年度自字第
          二二號、臺灣高等法院八十六年度上訴字第一０七０號、最高法院八十八
          年度台上字第一八七號判決影本各一份附卷可按。自訴人以上種種對被告
          之指訴，雖未必合於刑法第三百十條規定誹謗罪之成立要件，然於檢察官
          為不起訴處分或法院為無罪判決前，均曾足以貶損被告在社會上之人格評
          價，是被告嗣於本院八十八年一月十一日調查訊問時，經法官訊問告訴人
          有何意見時，告以自訴人從上次選舉到現在都在誹謗伊等語，客觀上僅在
          陳述自八十三年七月間基隆市仁愛區林泉里里長選舉以來，迄八十八年一
          月十一日受本院刑事庭訊問為止，自訴人對被告一再指訴，實已造成其名
          譽受侵害之事實，不僅無任何輕蔑自訴人之意思在內，其用意無非使該案
          之承審法官瞭解本案自訴人過去對本案被告相類似濫行指訴之情節，以期
          該次偵審程序能終止本案自訴人對本案被告續行濫訴、侵害名譽之行為，
          自屬因自衛而以善意發表之言論，揆諸前揭刑法第三百十一條第一款之規
          定，自不得以刑法誹謗罪相繩。
        ２綜上所述，被告所為合於刑法第三百十一條規定之誹謗罪免責要件，其犯
          罪嫌疑不足，爰依前開法條及說明，本件自訴應予駁回。
二、反訴部分：
  （一）反訴意旨：詳如附件反訴狀所載。
  （二）反訴意旨認反訴被告甲○○涉有誣告罪嫌，係以反訴被告從上次八十三年間
        里長選舉落選以來，對反訴人一再濫告，致反訴人於八十八年一月十一日在
        本院刑事庭訊問時，據實陳述上情，竟遭反訴被告提起本件自訴云云，此外
        復提出臺灣基隆地方法院檢察署八十四年度偵字第一三二０、第一七八七號
        、八十六年度偵字第八三七號、第五三三三號、八十七年度偵字第一八七號
        、第二九四號、第四０八二號、第二九八０號、八十八年度偵字第二八八六
        號、第三二五七號不起訴處分影本、臺灣高等法院檢察署八十七年度議字第
        三二八三號處分書影本，及本院八十五年度自字第二二號、第五八號、基簡
        字第三二三號、臺灣高等法院八十六年度上訴字第一０七０號、八十八年度
        上訴字第九五七號、最高法院八十八年度台上字第一八七號判決影本各一份
        為證。
  （三）按法院或受命法官得於第一次審判期日前，訊問自訴人、被告及蒐集或調查
        證據結果，如認為案件有刑事訴訟法第二百五十二條至第二百五十四條之情
        形者，得以裁定駁回其自訴，同法第三百二十六條第三項定有明文，此規定
        依同法第三百三十九條規定，於反訴亦有適用。次按刑法第一百六十九條第
        一項規定之誣告罪之成立，以告訴人所訴被訴人之事實必須完全出於虛構為
        要件，若有出於誤會或懷疑有此事實而為申告，以致不能證明其所訴之事實
        為真實，縱被訴人不負刑責，而告訴人本缺乏誣告之故意，亦難成立誣告罪
        名（見最高法院四十四年台上字第八九二號判例）。經查：反訴人確曾於本
        院八十八年一月十一日刑事庭訊問時，陳稱反訴被告甲○○從上次選舉以來
        到現在都在誹謗反訴人乙○○，業經本院前揭調查屬實，惟反訴人所指反訴
        被告誹謗，實係反訴被告一再針對對反訴人任職里長期間之施政錯失提起告
        訴、告發、自訴之所為，侵及反訴人之名譽而言，亦據反訴人於本件自訴案
        件調查中供述甚明，而反訴被告雖對反訴人曾提出諸多指訴致有侵及反訴人
        之名譽，然未必出於誹謗之惡意，就反訴被告之主觀認識而言，反訴人所為
        上開陳述不盡符事實，反已侵害及反訴被告之名譽，故而反訴被告於本件對
        反訴人提出誹謗自訴，實係出於懷疑反訴人之言論已對其構成刑法上之誹謗
        罪而為，雖該自訴因反訴人乃基於自衛以善意發表言論而免除刑法上誹謗罪
        之責任，已如前述，然亦不得遽指反訴被告提出之自訴具有誣告之故意，此
        外復查無其他積極證據足資證明反訴被告確有誣告之犯行，揆諸前揭說明，
        自難以刑法誣告罪相繩，其犯罪嫌疑不足，爰依前開法條及說明，本件反訴
        應予駁回。
據上論斷，應依刑事訴訟法第三百三十九條、第三百二十六條第三項、第二百五十二
條第十款，裁定如主文。
中      華      民      國      九十      年      二      月    十五    日
                                    臺灣基隆地方法院刑事第三庭
                                            法  官  姚  貴  美
右正本證明與原本無異。
對於本件裁定如有不服，應於收受送達後五日內，向本院提出抗告書狀，敘述抗告之
理由，抗告於臺灣高等法院。
                     書記官  明  祖  斌
中      華      民      國      九十      年      三      月    三十    日


司法院資訊處製作；財團法人民間司法改革基金會備份。
